【裁判字號】    96,建,190
【裁判日期】    990923
【裁判案由】    給付工程款
【裁判全文】
臺灣臺北地方法院民事判決               96年度建字第190號
原      告  華眾營造工程股份有限公司
法定代理人  李雨朴
訴訟代理人  林明正律師
複  代理人  馬翠吟律師
            陳銘偉
訴訟代理人  余文恭律師
            張菀萱律師
複  代理人  吳麗如律師
            洪士傑
被      告  好市多股份有限公司
法定代理人  張嗣漢
訴訟代理人  史  馨律師
            郭哲華律師
上列當事人間請求給付工程款事件，本院於民國99年6 月29日言
詞辯論終結，判決如下：
    主  文
原告之訴及假執行之聲請均駁回。
訴訟費用由原告負擔。
    事  實  及  理  由
一、按當事人喪失訴訟能力或法定代理人死亡或其代理權消滅者
    ，訴訟程序在有法定代理人或取得訴訟能力之本人，承受其
    訴訟以前當然停止，民事訴訟法第170 條定有明文。又該條
    所定之承受訴訟人，於得為承受時，應即為承受之聲明，同
    法第175 條第1 項亦規定甚詳。本件原告法定代理人原為李
    明祥，嗣於審理中變更為張嗣漢，並聲明承受訴訟，有經濟
    部96年12月31日經授商字第09601318550 號函、股份有限公
    司變更登記表在卷（本院卷五頁40、41）可佐，經核與前開
    規定相符，是其聲明承受訴訟，即屬適法。
二、按訴狀送達後，原告不得將原訴變更或追加他訴。但請求之
    基礎事實同一者，不在此限。民事訴訟法第255 條第1 項第
    2 款定有明文。又按請求之基礎事實同一者，縱於訴狀送達
    後，原告仍得將原訴變更或追加他訴，無須得被告同意，此
    觀民事訴訟法第255 條第1 項第2 款規定自明。所謂請求之
    基礎事實同一，係指變更或追加之訴與原訴之主要爭點有其
    共同性，各請求利益之主張在社會生活上可認為同一或關連
    ，而就原請求之訴訟及證據資料，於審理繼續進行在相當程
    度範圍內具有同一性或一體性，得期待於後請求之審理予以
    利用，俾先後兩請求在同一程序得加以解決，避免重複審理
    ，進而為統一解決紛爭者即屬之，最高法院著有民國90年度
    台抗字第2 號裁判要旨可資參照。本件原告起訴請求被告給
    付變更追加工程部分之工程款，嗣於本院審理中，就附表所
    示序號第28號「賣場地坪收回自辦」部分，認為遭被告不當
    扣款，而追加請求返還此部分工程款等情，惟被告不同意原
    告此部分追加。經查，原告首開請求變更追加工程款與前開
    請求返還不當扣款部分，均係肇因兩造間工程契約而衍致之
    糾紛，可認基礎事實尚屬同一。則依首揭說明，原告關於此
    部分訴之追加，即屬適法，應予准許，合先敘明。
三、原告主張：兩造前於民國92年12月22日簽訂「好市多中和案
    新建工程合約」（下稱系爭合約），約定由原告承攬施作上
    開新建工程（下稱系爭原約定工程），且應於94年1 月5 日
    前完工。嗣原告依約施作系爭原約定工程，惟於系爭原約定
    工程進行期間，或因被告原設計圖面誤差，或因被告另行指
    示增加材料採購，或因變更施工設計拆除重作，或因變更使
    用材質等因素，使系爭原約定工程有所變更、追加（詳見附
    表所示項目、內容；下稱系爭變更追加工程，與系爭原約定
    工程合稱系爭工程），致工程費用額外增加。詎系爭工程業
    已完工並經被告驗收使用迄今，惟被告仍積欠系爭變更追加
    工程款新台幣（下同）32,376,616元（見附表所示D 項），
    屢經催討，未獲置理。爰基於系爭合約、民法第490 第1 項
    、491 第1 項法律關係。聲明：（一）被告應給付原告32,3
    76,616元，及自94年1 月5 日起至清償日止，按年息百分之
    5計算之利息。（二）願供擔保請准宣告假執行。
四、被告則以：（一）系爭工程完工、驗收後，兩造曾於94年5
    月間會算，被告已按會算協議即附件所示「Final Payment
    Certification 」（下稱系爭證明書；見本院卷一頁180 ）
    將系爭工程款全數清償，未再積欠任何工程款，原告主張被
    告尚積欠系爭變更追加工程款32,376,616元，自應舉證以實
    其說；系爭證明書所載「Disputed NT6,000,000」部分，即
    係兩造會算最後商訂由被告在應付工程款項總額43,272,829
    元以外，就系爭變更追加工程項目有所爭議部分，另外再給
    付6,000, 000元予原告，以彌爭議並結案完結。故系爭工程
    既經兩造會算結果為49,272,829元，自不容任何一方隨意反
    悔；參照系爭證明書之記載方式，亦可知兩造間就系爭工程
    ，已經會算確定「最終」之變更追加項目及金額；另參照原
    告請求被告給付系爭變更追加工程款所提出之單據，日期均
    在系爭證明書簽立以前，則以原告為長期經營營造工程之專
    業公司，殊無可能有漏未請求系爭變更追加工程款之可能；
    原告亦已按系爭合約5.2.2 約定，提出保固保證金連帶證明
    書，亦可認被告卻未積欠原告系爭工程任何工程款。（二）
    縱認原告請求被告給付系爭變更追加工程款為有理由，惟系
    爭工程於94年1 月5 日完工，原告遲至96年7 月間始提起本
    件訴訟，已經罹於2 年之短期時效，被告自得拒絕給付；系
    爭合約係單純之承攬，原告主張系爭合約係「買賣、勞務及
    承攬之混合契約」，並不可採；原告雖以曾寄發存證信函予
    被告，主張中斷時效，但原告並未將存證信函寄發予被告登
    記事務所，顯不發生中斷時效之效果；原告追加訴請被告給
    付附表序號28所示之款項，應已罹於2 年之消滅時效。（三
    ）系爭合約為總價契約，並非實作實算契約，原告主張按實
    作實算計價，並無理由等語，資為抗辯。聲明：（一）原告
    之訴駁回。（二）如受不利判決，願供擔保請准宣告免為假
    執行。
五、兩造不爭執事項：
（一）原告承攬施作系爭工程。兩造前於92年12月22日簽訂系爭
      合約，約定工程總價為532,421,015 元。復於93年11月9
      日簽訂補充協議，約定原告應於94年1 月5 日完工。
（二）原告業已依約完工，並經被告驗收使用迄今。
（三）兩造曾於94年5 月間，就系爭工程（含系爭原約定工程、
      系爭變更追加工程）之工程款進行會算，並據會算結果製
      成附件所示系爭證明書。
（四）被告就系爭工程迄今給付原告49,272,829 元。
六、兩造於本院審理中協商爭點為：（一）兩造就系爭變更追加
    工程款會算是否已經達成協議？原告是否仍得請求被告給付
    附表D 項所示系爭變更追加工程款？（二）原告訴請被告給
    付附表D 項所示系爭變更追加工程款，有無理由？（三）系
    爭合約定性為何？原告訴請被告給付附表D 項所示系爭變更
    追加工程款是否已經罹於時效？被告主張拒絕給付，有無理
    由？述之如下：
（一）兩造就系爭變更追加工程款會算是否已經達成協議？原告
      是否仍得請求被告給付附表D 項所示系爭變更追加工程款
      ？
    1.按和解（即指協議，下同）有使當事人所拋棄之權利消滅
      及使當事人取得和解契約所訂明權利之效力，民法第737
      條定有明文。換言之，和解成立以後，其發生之法律上效
      力，在消極方面，使當事人所拋棄之權利消滅，在積極方
      面，則使當事人取得和解契約所訂明之權利；和解之範圍
      ，應以當事人相互間欲求解決之爭點為限，至於其他爭點
      ，或尚未發生爭執之法律關係，雖與和解事件有關，如當
      事人並無欲求一併解決之意思，要不能因其權利人未表示
      保留其權利，而認權利已因和解讓步，視為拋棄而消滅。
      最高法院分別著有87年度台上字第312 號、81年度台上字
      第1471號判決要旨可資參照。是以，如當事人已就相互間
      欲求解決之爭點達成協議，自當發生使當事人所拋棄之權
      利消滅及使當事人取得協議約明權利之效力甚明。
    2.經查，兩造曾於94年5 月間，就系爭工程（含系爭原約定
      工程、系爭變更追加工程）之工程款進行會算，並據會算
      結果製成系爭證明書乙節，業如前述，復有系爭證明書在
      卷可參。已徵兩造就系爭工程（含系爭原約定工程、系爭
      變更追加）之工程款項應已達成協議。倘參酌系爭證明書
      標題係記載「Final Payment Certification 」乙詞，考
      以「Final Payment 」文義，即指「尾款」而言，堪認就
      系爭證明書形式上記載，即知兩造係就系爭工程（含系爭
      原約定工程、系爭變更追加工程）之尾款達成協議乙情相
      互以觀。益徵兩造不僅就系爭原約定工程部分，連同系爭
      變更追加工程部分之尾款，一併會算並進而達成協議。則
      兩造既已就系爭原約定工程、系爭變更追加工程尾款達成
      協議（嗣被告已依協議全數給付原告），原告再於本件訴
      訟主張被告仍積欠系爭變更追加工程款，是否有理，即屬
      可議。
    3.至原告雖稱：兩造固曾就系爭工程之工程款進行會算，惟
      就系爭變更追加工程部分之工程款，於上開會算中並未達
      成合意，且原告亦未拋棄該部分工程款之請求權，故仍得
      於請求云云。惟查，系爭證明書載明「Final COP amount
      total」、「Total after COP」等詞（兩造不爭執COP 為
      「Chang Order Proposal」之縮寫，即指系爭變更追加工
      程而言）。足徵參酌系爭證明書，可知兩造達成協議之內
      容，確已包括系爭變更追加工程部分。否則，如兩造就系
      爭變更追加工程部分尚未達成合意（協議），如何能在系
      爭證明書上列載「Final COP amount total」、「Total
      after COP 」項目及金額。復參酌原告主張被告積欠系爭
      變更追加工程款所提出之單據，縱認屬實（因被告否認形
      式上真正），其單據上所記載之期間均在系爭證明書所載
      94年5 月27日以前，則原告與被告進行會算，當可就系爭
      變更追加工程全部工項、金額一併與被告會算，況參酌原
      告為工程營造專業廠商，其法定代理人亦深知簽認系爭證
      明書，即係同意該文件上的記載，殊無保留系爭變更追加
      工程款，而僅就系爭原約定工程款與被告達成協議之必要
      與可能，且再參酌系爭證明書上，亦未有任何保留部分之
      記載，反而僅註記屋頂漏水保固金之事（見系爭證明書中
      間Remark部分所示）等情。均徵兩造已針對系爭變更追加
      工程款予以會算，並達成協議以-69,164,124 元計價無訛
      。此亦核與證人即參與上開會算之美國母公司國際工程部
      總裁Frank Corley於本院審理時到庭證述：「（問：
      Final COP amount total-69,164,124 是何意義？）答：
      金額代表兩造雙方最後合意的金額」、「（問：是否是針
      對Final COP？ ）答：是」（見本院卷五頁232 反面）等
      語情節相符。確徵兩造間已針對系爭變更追加工程部分予
      以會算，並進而達成協議以-69,164,124 元計價。是以，
      原告上開陳稱：尚未就系爭變更追加工程款達成合意、亦
      未拋棄該部分工程款之請求權云云，均非實在，並不可採
      。
    4.又原告雖主張：被告未按系爭合約5.2.1 約定踐行結算程
      序，亦未按系爭合約所附專案手冊（Project Manual
      Section 01290 、01770 ）踐行付款、結案程序云云。然
      查，被告已按兩造協議即系爭證明書所載數額，如數給付
      原告系爭工程款乙節，已述之如前。可徵被告業已履行系
      爭協議。縱使被告未踐行系爭合約約定此部分工程款之流
      程結算、付款、結案，惟因兩造嗣後亦針對此部分工程款
      達成協議，則依前開說明，該嗣後達成之工程款協議發生
      使當事人所拋棄之權利消滅及使當事人取得協議約明權利
      之效力，被告亦無庸再踐行原告所指系爭合約流程。從而
      ，原告此部分所陳，亦屬誤會，同無可採。
    5.兩造前已針對系爭工程款達成協議，發生使當事人所拋棄
      之權利消滅及使當事人取得協議約明權利之效力，又被告
      既已履行上開協議，則原告自無由再訴請被告給付系爭變
      更追加工程款。
    6.原告訴請被告給付系爭變更追加工程款既無理由，則兩造
      於本院審理中協商爭點關於「（二）原告訴請被告給付附
      表D 項所示系爭變更追加工程款，有無理由？」、「（三
      ）系爭合約定性為何？原告訴請被告給付附表D 項所示系
      爭變更追加工程款是否已經罹於時效？被告主張拒絕給付
      ，有無理由？」部分，即無探究之必要，附此敘明。
七、綜上，原告基於系爭合約、民法第490 第1 項、491 第1 項
    法律關係，訴請被告給付32,376,616元，及自94年1 月5 日
    起至清償日止，按年息百分之5 計算之利息，為無理由，不
    應准許。又原告之訴既經駁回，其假執行之聲請亦失所附麗
    ，應併予駁回。
八、本件事證已臻明確，兩造其餘之攻擊防禦方法及所提之證據
    ，經審酌後認均無礙判決之結果，爰不予一一論述。
九、據上論結，本件原告之訴為無理由，依民事訴訟法第78條，
    判決如主文。
中    華    民    國    99    年    9     月    23    日
                  民事第二庭    法  官  黃呈熹
以上正本係照原本作成。
如對本判決上訴，須於判決送達後20日內向本院提出上訴狀。如
委任律師提起上訴者，應一併繳納上訴審裁判費。
中    華    民    國    99    年    9     月    23    日
                                書記官  傅美蓮

司法院資訊處製作；財團法人民間司法改革基金會備份。
